【裁判字號】    92,上易,3082
【裁判日期】    921230
【裁判案由】    傷害
【裁判全文】
臺灣高等法院刑事判決                          九十二年度上易字第三○八二號
    上  訴  人
    即  被  告  甲○○
右上訴人因傷害案件，不服臺灣板橋地方法院九十二年度易字第一五八二號，中華民
國九十二年七月二十三日第一審判決（起訴案號：臺灣板橋地方法院檢察署九十二年
度偵字第八○○二號），提起上訴，本院判決如左：
    主  文
上訴駁回。
甲○○緩刑貳年。
    事  實
一、乙○○、陳俊華（均已判決確定）二人為向郭朝棟索討債務，夥同蔡清財（已判
    決確定）於民國（下同）九十年一月二十七日凌晨三時三十分許，至郭朝棟位於
    臺北縣板橋市○○街六十五號二樓住處樓下叫囂，乙○○、陳俊華二人並持不明
    鐵器破壞郭朝棟前開住處樓下鐵門致數處凹陷（毀損部分未據告訴），惟未遇郭
    朝棟，後乙○○、陳俊華及蔡清財三人在臺北縣板橋市○○路、大華街口某便利
    商店前巧遇郭朝棟，雙方一言不合，發生爭執，乙○○、陳俊華二人便將郭朝棟
    推倒在地，致郭朝棟受有右手擦傷之傷害（此傷害部分未據告訴），後經郭朝棟
    之子甲○○發現其父遭人推倒在地，一時氣憤，遂返回前開與其父郭朝棟同一住
    處，持木棍趕赴現場，並基於傷害之犯意，持木棍與乙○○、陳俊華二人發生互
    毆，致乙○○受有左上臂挫傷、左膝擦傷瘀青、右膝擦傷挫傷瘀青等之傷害（陳
    俊華則未成傷）；乙○○、陳俊華、蔡清財三人斯時亦基於共同傷害之犯意聯絡
    ，由乙○○徒手與陳俊華手持不明鐵器聯手毆打甲○○，在旁之蔡清財亦趁甲○
    ○不備之際，持路邊撿拾之球棒毆打甲○○頭部，致甲○○受有頭部外傷合併上
    額撕裂傷、右手臂擦傷之傷害；甲○○受傷後，亦不甘示弱，承前傷害之概括犯
    意，持前開木棍反擊毆打蔡清財，致蔡清財受有左後頸部、頭部挫傷瘀傷之傷害
    。
二、案經乙○○、蔡清財告訴，由臺北縣政府警察局板橋分局報請臺灣板橋地方法院
    檢察署檢察官偵查起訴。
    理  由
一、上訴人即被告甲○○坦承於上述時地持木棍與乙○○、陳俊華、蔡清財三人發生
    互毆，致乙○○、蔡清財二人成傷之事實（見偵查卷十六背頁、五九頁，原審卷
    四九、六一至六二、六四頁，本院九十二年十二月十日訊問筆錄、九十二年十二
    月二十三日審判筆錄），被告於偵查中更自承「我就向他們三人還擊」、「我有
    打他們的腳」等語（見偵查卷五九頁），其於原審審理時亦供稱「於是我就跑回
    家拿木棍跑回街口，先打他們二人（即乙○○、陳俊華二人），之後蔡清財突然
    拿球棒從後面偷襲我頭部，當時我被打的頭破血流，所以我就反擊蔡清財」等情
    （見原審卷四九頁），並經乙○○、蔡清財二人於警訊及原審審理時指訴在卷（
    見偵查卷十三背頁、十五頁、原審卷三四、四八、六四頁），復有臺北縣立三重
    醫院出具之乙○○、蔡清財二人驗傷診斷書二紙在卷足憑（見偵查卷二六至二七
    頁），堪認被告亦有於上述時地連續毆打乙○○、蔡清財二人成傷之事實。
二、被告雖辯稱，伊當時係為保護其父郭朝棟及自己方自衛傷人云云。惟按正當防衛
    必須對於現在不法之侵害始得為之，侵害業已過去，即無正當防衛可言，至彼此
    互毆扭打，又必以一方初無傷人之行為，因排除對於不法之侵害而加以還擊，始
    得以正當防衛論。故侵害已過去後之報復行為，與無從分別何方為不法侵害之互
    毆扭打行為，均不得主張防衛權（最高法院三十年上字第○四○號判例意旨參照
    ）。查被告於偵查、原審及本院審理時均稱，伊在屋內聽見其父郭朝棟與人爭吵
    ，便出去查看，看見伊父郭朝棟被乙○○、陳俊華二人打躺在地上（見偵查卷十
    六背頁、五七背頁，原審卷四九頁，本院卷九十二年十二月二十三日審判筆錄五
    頁），足徵被告並非於其父郭朝棟遭乙○○、陳俊華毆打之際，基於排除其父郭
    朝棟所受現時侵害而著手實施傷害乙○○、蔡清財。另乙○○、陳俊華、蔡清財
    三人，由乙○○徒手、陳俊華持不明鐵器、蔡清財持球棒，共同毆打甲○○之不
    法犯行，已據原審認定在案，被告與乙○○、陳俊華、蔡清財互毆扭打，無從分
    別何方為不法侵害，依上開說明，被告自不得以己身受有不法侵害為由主張正當
    防衛，況以乙○○、蔡清財所受傷勢各為頭頸部、上臂及膝部等處以觀，顯見被
    告確實具有傷人之意，並非僅因排除對於不法之侵害而加以還擊。綜上所述，被
    告前開所辯，應係卸責之詞，不足採信。本件事證明確，被告犯行堪以認定。
三、核被告所為，係犯刑法第二百七十七條第一項之傷害罪。被告先後傷害乙○○、
    蔡清財之犯行，時間緊接，所犯構成要件相同，顯係基於概括犯意反覆為之，應
    依刑法第五十六條連續犯之規定論以一連續傷害罪。原審審酌被告無不良前科，
    及係見其父遭人推倒在地，一時氣憤方與人互毆之犯罪動機、目的、手段、生活
    狀況、智識程度、所生危害及犯後態度等一切情狀，適用刑法第五十六條、第二
    百七十七條第一項、第四十一條第一項前段，罰金罰鍰提高標準條例第一條前段
    、第二條，處被告拘役三十日，並諭知如易科罰金時以銀元三百元折算一日之標
    準。再以被告持以毆打乙○○、蔡清財之木棍，未扣案，亦無證據足資證明係被
    告所有，為免將來執行困難，故不另為沒收之諭知，經核並無不合。被告提起上
    訴，仍主張為正當防衛，核無理由，應予駁回。末查，本案確係因乙○○、陳俊
    華向被告之父郭朝棟索討債務、損毀財物及傷害郭朝棟而引起，雖被告有傷害乙
    ○○、蔡清財之意思，而與正當防衛之要件不符，然其惡性較輕，又被告未曾受
    有期徒刑以上刑之宣告，有本院被告全國前案紀錄表附於本院卷可稽，經此次偵
    查審判，當知所警惕，信無再犯之虞，本院認被告所受刑之宣告，以暫不執行為
    適當，爰併宣告緩刑二年，用啟自新。
據上論斷，應依刑事訴訟法第三百六十八條、刑法第七十四條第一款，判決如主文。
本案經檢察官李進誠到庭執行職務。
中      華      民      國    九十二    年     十二     月     三十     日
                              臺灣高等法院刑事第三庭
                                  審判長法  官  張  有  財
                                        法  官  黃  金  富
                                        法  官  林  明  俊
右正本證明與原本無異。
不得上訴。
                                        書記官  蕭  進  忠
中      華      民      國    九十二    年     十二     月     三十     日
附錄：本判決論罪科刑法條全文
刑法第二百七十七條第一項
傷害人之身體或健康者，處三年以下有期徒刑，拘役或一千元以下罰金。


司法院資訊處製作；財團法人民間司法改革基金會備份。
